臺灣高等法院民事判決
109年度上易字第728號
上  訴  人  王子君  
訴訟代理人  張靖雅律師
            劉昌崙律師
            林聖彬律師
被上 訴 人  王健全  
訴訟代理人  江曉智律師
上列當事人間請求返還遺產事件，上訴人對於中華民國109年3月
27日臺灣桃園地方法院107年度訴字第1452號第一審判決提起上
訴，本院於109年12月15日言詞辯論終結，判決如下： 
    主  文
上訴駁回。
第二審訴訟費用由上訴人負擔。
    事實及理由
一、上訴人主張：王湧江（兩造父親）於民國（下同）80年1月
　　31日去世，繼承人為證人陳玉英（兩造母親，下稱陳玉英）
    、王子玉（兩造姊姊，下稱王子玉）及兩造。門牌號碼：新
    北市○○區縣○○道0段00巷00號房屋（下稱板橋房屋）原為王
    湧江所有，王湧江去世後，聽從胡清子建議，將板橋房屋借
    名登記在陳玉英名下。於94年間，陳玉英、王子玉及兩造同
    意出售板橋房屋，並約定將售得價金委由被上訴人購買房屋
    、土地供全家人居住。於100年間，被上訴人使用板橋房屋
    售得價金購買桃園市○○區○○段00地號土地（下稱系爭土地）
    ，於上興建門牌號碼：桃園市○○區○○路000巷000弄00號房屋
    （下稱系爭房屋，與系爭土地合稱系爭房地），並於102年
    間登記為系爭房地所有權人。上訴人等人委任被上訴人購地
    建屋時，雖未特別約定所有權應如何登記，被上訴人卻在未
    經上訴人等人同意下，逕將系爭房地所有權登記在其名下，
    且購得系爭房地之資金係從王湧江遺產所轉換，上訴人自得
    依應繼分及委任契約本旨，請求被上訴人移轉登記系爭房地
    所有權應有部分4分之1。另被上訴人於105年7月12日將上訴
    人驅離系爭房地，妨害上訴人出入及使用系爭房地之權利，
    上訴人得請求被上訴人給付相當於租金之不當得利及損害賠
    償。爰依民法第541條第2項、第184條、第179條規定，求為
    命：⑴被上訴人應將系爭房地所有權應有部分4分之1移轉登
    記予上訴人。⑵被上訴人應自105年7月13日起，至返還系爭
    房屋予上訴人之日止，按月於次日10日前給付上訴人新臺幣
    （下同）9723元，及自各應給付日之翌日起至清償日止，按
    年息5％計算利息之判決。
二、被上訴人則以：登記陳玉英為板橋房屋之所有權人，為遺產
    分割方法，並非借名登記，出售板橋房屋前，王子玉、兩造
    同意將售得價金給陳玉英養老，板橋房屋售得價金約350萬
    元，扣除仲介費後約310萬元，全數匯入陳玉英帳戶。系爭
    房地價值約1000餘萬元，購買系爭房地之資金，並非王湧江
    遺產，而是部分以被上訴人資金為給付，並貸款448萬元，
    於101年間興建系爭房屋時，另有向陳玉英借款300萬元，被
    上訴人已於105年4月間匯款陳玉英300萬元以返還借款。被
    上訴人雖願意提供系爭房地給陳玉英、王子玉及上訴人居住
    ，但不得以此事實推認有委任關係或共有系爭房地約定之存
    在等語，資為抗辯。
三、本件經原審判決駁回上訴人之訴，上訴人不服提起上訴，並
    上訴聲明：⑴原判決廢棄。⑵被上訴人應將系爭房地所有權應
    有部分4分之1移轉登記予上訴人。⑶被上訴人應自105年7月1
    3日起，至返還系爭房屋予上訴人之日止，按月於次日10日
    前給付上訴人9723元，及自各應給付日之翌日起至清償日止
    ，按年息5％計算利息。被上訴人則答辯聲明：上訴駁回。
四、兩造不爭執之事實：
  ㈠王湧江與陳玉英育有王子玉、上訴人、被上訴人3名子女。
  ㈡王湧江於80年1月31日去世，去世時陳玉英49歲、王子玉19歲
    、上訴人17歲、被上訴人15歲。
  ㈢王湧江之繼承人為陳玉英、王子玉、上訴人、被上訴人，均
    未拋棄繼承。
五、本件應探究者為：陳玉英、王子玉及兩造間是否存在委由被
    上訴人以板橋房屋售得價金購買土地興建房屋供全家人居住
    之委任契約（下稱系爭委任契約）？茲析述如下：
　㈠按當事人主張有利於己之事實者，就其事實有舉證之責任，
    民事訴訟法第277條本文定有明文。又民事訴訟如係由原告
    主張權利者，應先由原告負舉證之責，若原告先不能舉證，
    以證實自己主張之事實為真實，則被告就其抗辯事實即令不
    能舉證，或其所舉證據尚有疵累，亦應駁回原告之請求（最
    高法院17年度上字第917號裁判意旨採相同見解）。上訴人
    主張陳玉英、王子玉及兩造間存在系爭委任契約，為被上訴
    人所否認，則上訴人自應就此一有利於己之事實負舉證責任
    。
　㈡經查，陳玉英到庭結證稱：板橋房屋出售後並未討論由何人
    去買土地，其想說可以用那些錢扶養小孩長大，被上訴人並
    未跟其說要拿賣掉板橋房屋的錢去買房屋。其事前並不知道
    被上訴人購買系爭房地，也不知道被上訴人以多少錢購買系
    爭房地，被上訴人購買系爭房地是自己賺錢買的，並未以王
    湧江遺產購買。興建系爭房屋前其未無看過系爭土地，其不
    知道被上訴人要興建新家等語明確（見原審卷二第9至12、
　　14、15頁）。王子玉到庭結證稱：板橋房屋售價約300多萬
    元，伊、上訴人、被上訴人同意把那筆錢給陳玉英使用，當
    時經濟狀況不好，沒有能力奉養陳玉英，沒有想說要把錢再
    拿去買房屋。被上訴人在買系爭房地前有表示想要買地建屋
    ，但伊未到現場看過，也未與陳玉英及上訴人去看過系爭土
    地，被上訴人並未與其討論買地建屋之出資及後續之使用。
    系爭房屋蓋好後，被上訴人表示歡迎大家來住，並問大家房
    間想要如何裝潢，其並未給被上訴人建議，因那是被上訴人
    之房子，是被上訴人出資等語綦詳（見原審卷二第18至22頁
    ）。由上開證言參互以觀可知，板橋房屋出售後，王子玉、
    兩造同意將出售價金300多萬元交與陳玉英，作為奉養陳玉
    英之用，當時經濟狀況不好，並未提及要將該筆錢委任被上
    訴人再去買地建屋。系爭房地係由被上訴人以自身資金購買
    ，並未以王湧江遺產購買，而就系爭房地之具體位置，陳玉
    英及王子玉於事先並不知情，亦未參與相關事宜討論，足認
    並無上訴人主張之系爭委任契約存在。再者，被上訴人以63
    7萬元向羅秀鳳購買系爭土地、同地段5地號土地權利範圍10
    00分之46，及在其上興建農舍，另於興建系爭房屋時先後給
    付鴻喜營造有限公司工程款420萬元、290萬元，有不動產權
    利讓與契約書（見原審卷一第119至121頁，本院卷第
　　341頁）、工程承包合約（見原審卷二第28至39頁，本院卷
    第342至387頁）可考，金額共計達1347萬元（637萬元＋420
    萬元＋290萬元＝1347萬元）；惟被上訴人資金與陳玉英、王
    子玉、上訴人有關者，僅陳玉英曾借款300萬元與被上訴人
    ，兩者金額相去甚遠，且被上訴人業於105年4月6日匯還陳
    玉英300萬元，有匯款回條可稽（見原審卷一第116頁），益
    徵陳玉英、王子玉所證稱：系爭房地係由被上訴人以自身資
    金購買，並未以王湧江遺產購買為真實。更何況，即便陳玉
    英借與被上訴人之300萬元確係源自板橋房屋售得價金，而
    被上訴人同意陳玉英、王子玉、上訴人居住系爭房屋，亦均
    不足憑此即遽謂陳玉英、王子玉及兩造間存在系爭委任契約
    。
  ㈢上訴人固舉下列事證證明系爭委任契約存在，經查：　　
　⒈被上訴人於另案偵查中陳稱：「上開住處（即系爭房屋）的
    房屋所有權人是我，買土地的過程中，我有向母親（即陳玉
    英）借300萬元，王子君（即上訴人）即要求我將土地及建
    物登記在其名下或登記成共有…」等語（見原審卷一第116頁
    ）。惟被上訴人已於105年4月6日匯還陳玉英300萬元，業如
    前述，而陳玉英與被上訴人為母子，誼屬至親，被上訴人於
    購買系爭房地過程中向陳玉英借款，並不違常情，尚難憑此
    即謂系爭委任契約存在。
　⒉上訴人與陳福建（兩造舅舅）通話過程中，上訴人稱：「我
    們家發生甚麼事就很簡單啊，我爸爸當初去世的錢，我弟弟
    （即被上訴人）說要拿去買大家的房子，結果他去買了以後
    ，他現在就…」，陳福建稱：「對啊，這本來就這樣，只是
    後來怎麼會不讓你們住…」（見原審卷二第55頁）。查陳福
    建所稱：「對啊，這本來就這樣」，僅是一般對話之回應，
    實難據此即認陳福建知悉「我爸爸當初去世的錢，我弟弟說
    要拿去買大家的房子」，此由陳福建先前稱：「…反正你們
    家到底發生什麼事情我們都不太清楚啦」（見原審卷二第54
    、55頁），益可明證，故亦難憑此而謂系爭委任契約存在。
　⒊上訴人與被上訴人通話過程中，上訴人稱：「…你當初告訴我
    最後的資訊就是你要把那筆錢去買一個地給大家住」，被上
    訴人稱：「買地給大家住，好，可是這中間差多少錢？…」
    （見原審卷二第60頁）。然被上訴人隨後即稱：「我當時沒
    有用爸的錢去買嘛，這件事沒有成為事實嘛…」（見原審卷
    二第60頁），否認上訴人前開所陳，故亦不能以此而謂系爭
    委任契約存在。
　⒋原法院107年度易字第692號刑事判決記載：「…告訴人（即上
    訴人）於本院審理中證稱：伊於104年7、8月間至105年7月1
    2日間住在本案房屋（即系爭房屋），本案房屋買的時候伊
    與姊姊及被上訴人也有討論裝潢的事情…」（見原審卷二第8
    5頁）。惟上訴人與被上訴人為姊弟關係，縱上訴人曾住在
    系爭房屋，或與被上訴人討論系爭房屋之裝潢，均不違常情
    ，亦難據此而遽謂系爭委任契約存在。　
　⒌上訴人與胡清子通話過程中，上訴人稱：「弟弟用爸爸的錢
    去買房子，但是他後來就是寫了自己名字，他現在就是說寫
    了自己名字，就不讓我住啊」，胡清子稱：「哪有這樣的道
    理？」，上訴人稱：「可是他是…就跟媽媽…媽媽也管…」，
    胡清子稱：「他現在買他的名字是不是？」，上訴人：「他
    現在就是…因為我們當初板橋賣掉的錢嘛，他後來就是用那
    個錢就去買了，他也沒有跟我們…他就說我們自己可以住的
    房子，後來住進去之後就吵架，吵架之後他就跟我說，那個
    錢就算是他跟媽媽借的，所以就是他還錢就好，就是哪個跟
    我沒關係。可是他之前就是用爸爸的…他之前就是跟」，胡
    清子稱：「用爸爸的錢，嘿啊」，上訴人稱：「然後跟我們
    說大家都可以住，我們才答應讓他去買的」，胡清子稱：「
    嗯嗯」（見原審卷二第98、99頁）。但此僅係上訴人與胡清
    子通話過程中，上訴人告知胡清子其與被上訴人間之糾紛經
    過，胡清子依上訴人陳述內容而為一般對話之回應，實不能
    據此而謂系爭委任契約存在。
　⒍上訴人與胡清子通話過程中，上訴人稱：「…那個房子是在10
    2年前買的」，胡清子稱：「前面買的，他有告訴我」（見
    本院卷第203頁）。然此至多認定被上訴人曾向胡清子表示
    系爭房屋係在102年前購買，自難憑此而謂系爭委任契約存
    在。
　⒎被上訴人於原審開庭時稱：「曾經有聊過我想要以板橋房屋
    出售的價金買一棟房屋…」（見原審卷一第68頁）。惟被上
    訴人隨即稱：「…當時沒有討論到後來若有買房屋要給誰使
    用或登記，後來這個想法沒有實踐。…」（見原審卷一第68
    頁），是由被上訴人當日完整陳述可知，被上訴人雖曾有以
    板橋房屋售得價金買房屋之想法，但後來並未實踐，自不足
    以此認定系爭委任契約存在。
　⒏王子玉於原審到庭證稱：「（被告【即被上訴人】買系爭房
    地前，有無跟你們講過？）被告有告訴我們他想要購地購屋
    」（見原審卷二第22頁）。但此僅能證明被上訴人購買系爭
    房地前，曾向王子玉提及想要購地購屋之事，顯不足憑此而
    謂系爭委任契約存在。　
　⒐上訴人與陳玉英通話過程中，上訴人稱：「我要說的是當初
    是不是他這樣說的，你也知道啊，他說要買一個房子是大家
    都可以住的」，陳玉英稱：「對啊！大家都可以住啊!」，
    上訴人稱：「對啊，我的意思是你也知道你也知道，他當初
    是他就是那樣講的，才去買那棟房子，所以他的那棟房子裏
    面的房間是一人一間啊！」，陳玉英稱：「對啊，是一人一
    間啊…」（見本院卷第127頁）。然此至多認定被上訴人曾向
    陳玉英、上訴人表示系爭房屋大家都可以去住，但無從憑此
    即認系爭委任契約存在。
　㈣綜上，上訴人並未舉證系爭委任契約確為存在，應堪認定。
六、從而，上訴人依民法第541條第2項、第184條、第179條規定
    ，訴請⑴被上訴人應將系爭房地所有權應有部分4分之1移轉
    登記予上訴人。⑵被上訴人應自105年7月13日起，至返還系
    爭房屋予上訴人之日止，按月於次日10日前給付上訴人
　　9723元，及自各應給付日之翌日起至清償日止，按年息5％計
    算之利息，核非有據。原審為上訴人敗訴之判決，及駁回其
    假執行之聲請，並無不合。上訴意旨指摘原判決不當，求予
    廢棄改判，為無理由，應予駁回。
七、本件事證已臻明確，上訴人雖聲請傳喚證人羅秀鳳、宋邱窓
    明、張國鴻，函調桃園市○○區○○段0地號、39-1地號之土地
    登記第一類謄本及異動索引、系爭房地之異動索引、使用執
    照字號農102年龍鄉工區農使字第00576號自建照申請至相關
    開工、勘驗、竣工所有文件，及陳玉英中華郵政股份有限公
    司00000000000000帳戶105年4月4日至105年12月31日之帳戶
    交易明細，惟核均無必要，故予駁回，至兩造其餘攻擊防禦
    方法及未經援用之證據，亦與判決之結果不生影響，爰不逐
    一論述，附此敘明。
八、據上論結，本件上訴為無理由。依民事訴訟法第449條第1項
    、第78條，判決如主文。
中　　華　　民　　國　　110 　年　　1 　　月　　12　　日
                  民事第十庭    
                      審判長法  官  黃嘉烈
                            法  官  邱  琦
                            法  官  張文毓
正本係照原本作成。
不得上訴。
中　　華　　民　　國　　110 　年　　1 　　月　　12　　日

                            書記官  廖月女